【裁判字號】    98,建,59
【裁判日期】    990512
【裁判案由】    給付工程款
【裁判全文】
臺灣臺北地方法院民事判決                98年度建字第59號
原      告  三上營造工程股份有限公司
法定代理人  陳成功
訴訟代理人  陳建勳律師
訴訟代理人  張弘明律師
被      告  中鹿營造股份有限公司
法定代理人  小野寺俊博
被      告  中鼎工程股份有限公司
法定代理人  余俊彥
被      告  東元電機股份有限公司
法定代理人  劉兆凱
前列三人共同
訴訟代理人  吳上晃律師
上列當事人間給付工程款事件，本院於民國九十九年四月十八日
言詞辯論終結，判決如下：
    主  文
原告之訴及假執行之聲請均駁回。
訴訟費用由原告負擔。
    事實及理由
一、原告主張：
（一）原告前於民國九十三年三月九日與被告簽定「聯合承攬商
      工程承攬合約書」（下稱系爭合約書），由被告將被告向
      訴外人台灣高速鐵路股份有限公司（下稱台灣高鐵公司）
      承攬之台灣高速鐵路D290標燕巢總機場新建工程中之泥做
      工程（下稱系爭工程）委由原告承辦（下稱系爭契約）。
      系爭合約書第三條約定「工程範圍：乙方（即原告）承攬
      範圍詳本合約所附之特定條款、規範、圖說及附件。除本
      約另有規定外，所有為完成本工程所需之材料、機具及各
      項設施等皆屬乙方承攬範圍」、第四條約定「工程價款：
      本工程不含稅合約總價為新台幣（下同）貳仟零玖拾玖萬
      玖仟玖佰玖拾柒元整（NT20,999,997），另加值型營業稅
      為新台幣壹佰零伍萬元整（NT1,050,000）。」、第六條
      第一項約定「完工期限：本工程全部工程期限於民國九十
      三年九月一日前完工」。後兩造二次變更系爭契約工程總
      價，分別於九十四年一月十七日變更為二千七百六十四萬
      一千一百四十六元，同年三月二十二日變更為二千一百六
      十八萬九千六百元。
（二）原告於系爭契約簽定後即準備進場施工，然自契約日起至
      九十三年七月二十七日為止，因被告遲遲無法交付施工項
      目及工程結構體予原告，致原告進場後無工程項目可供施
      作而處於待工狀態，為避免工程逾期，原告遂於九十三年
      七月二十二日向被告申請系爭工程展延工期，並於同年月
      二十八日獲得被告同意展延工期至九十四年三月三十一日
      ，嗣後因被告仍未交付工程結構體、施工面積不確定、工
      程進場時機不確定等因素，六度展延工程，最後展延工期
      至九十五年六月三十日，且原告遲至九十七年一月二日始
      向被告領得工程款八百零三萬五千五百九十三元。
（三）系爭合約書第六條第四項約定「甲方（即被告）在確有必
      要時，可要求乙方暫停施工，並於四十八小時內發出書面
      指示，乙方應按甲方指示暫停工作，妥善保護已完成工作
      。乙方應於收到甲方復工通知後繼續施工。停工責任在乙
      方時，甲方因之而衍生的所有費用均由乙方負擔，且工期
      不予順延。停工責任非在乙方而停工期間少於六十日者，
      乙方需承擔因停工而發生之費用損失，停工期間逾六十日
      時，雙方應就超過六十日部分，協議補償乙方因停工而發
      生之費用損失」。由於被告遲遲無法交付施工項目及工程
      結構體予原告，致使原告施工人員因工程不確定常處於停
      工狀態，而自九十三年三月十日起至九十六年十二月底為
      止，原告僅進場施工二百二十七天，統計停工天數為一千
      一百五十六天，是依據系爭合約書之上開約定，被告自應
      補償原告因停工超過六十日部分所受之損害，明細如下：
   1、待工費用一百三十九萬元：
 （1）自被告實質上於九十三年三月一日通知原告進場施工起，
      原告均需依約備妥足夠工人進場施作，由其系爭工程為泥
      做，係配合各棟結構工程完成進度接續施工，於系爭工程
      施作期間，原告無法指派工人至其他工地，更不可能亦不
      敢與下包廠商終止合約，請其不用等待另尋其他工作，故
      因系爭工程期限之展延，原告當然發生工人閒置、無法施
      工，但仍須負擔下包廠商待工、閒置期間費用之損失。
 （2）原告自九十三月一日起至九十五年六月三十日為止，實際
      施工天數僅有二百二十七天，如原證十二所示，施工人數
      總計一千四百二十一點五人（半天則記為零點五人），平
      均每日施工人數為六點三人（1421.5*227=6.3），以每人
      每天工資二千五百元計算，原告於待工五百六十五天內應
      支出之待工費用應為八百八十九萬八千七百五十元。原告
      斟酌實際未出工所減省之費用，就此部分僅請求一百三十
      九萬元。
 （3）退步言之，縱僅以原告對於下包廠商蔣進財所負債務觀之
      ，原告與蔣進財間所立之合約書（工資類）之合約總價為
      一千三百二十一萬三千二百十三元，依據財政部所發佈之
      九十四年度同業利潤標準「未分類其他營造」類之淨利率
      為百分之十一，折算按原訂工期完成每日可得之利潤為七
      千八百五十六點五元（即13,213,213x11%*185）。按合約
      預定工期外被告已同意展延工期之日數六百六十七天計算
      待工期間下包廠商未出工之利潤損失亦高達五百二十四萬
      零二百八十五元（即7856.5元x667日）。是原告請求待工
      費用一百三十九萬元亦屬合理。
 （4）再退步言之，若認原告尚未支付待工損失予下包廠商，則
      原告確實受有支付待工費用予下包廠商之損失，僅因下包
      廠商口頭請求，且在證明上顯有重大困難，應依據民事訴
      訟法第二百二十二條第二項之規定，審酌一切情狀依所得
      之心證定其數額。
   2、管理費用三百四十四萬五千三百三十二元：
 （1）工程管理費為工程目的必要支出之費用，為工程成本之一
      ，此不僅與工程之項目與數量有關連，且與工期長短有絕
      對必然之關係，因此在工期展延之情狀下，承包商為完成
      系爭工程仍必須繼續支付管理費用。又依據財政部頒同業
      利潤標準表所示，「未分類其他營造」業之費用率為百分
      之十一，扣除加值型營業稅百分之五後為百分之六，此與
      原告所主張之系爭工程管理費用為總工程款百分之五極為
      接近，故原告主張以系爭工程之合約總價百分之五為計算
      工程管理費之基礎，自有所據。
 （2）系爭工程合約未稅總價為二千零九萬九千九百九十七元，
      按照百分之五折算原合約預定工期一百八十五天內完成系
      爭工程所需之管理費用為一百零五萬元（即
      20,999,997X%5），換算合約預定之每日管理費即為五千
      六百七十六元（即1,050,000*185）。按合約預定工程外
      被告已經同意展延之工期日數為六百六十七天，（即自九
      十三年九月二日起至九十五年六月三十日為止），故原告
      逾六十日所支出之管理費用共計三百四十四萬五千三百三
      十二元（即5676X607）。
 （3）退步言之，若認原告無法提出實際支出管理費用之單據，
      則請斟酌系爭工程之工期一再展延，原告每月必會支出管
      理費用，縱認原告不得依據工程界之慣例以總工程款百分
      之五計算管理費，則請依據民事訴訟法第二百二十二條第
      二項之規定，審酌一切情狀，依所得之心證定其數額。
   3、貸款利息一百六十一萬三千四百八十五元：
      系爭工程一再展延，致使原告為因應系爭工程之成本支出
      ，於九十四年三月間以「財團法人中小企業信用保證基金
      」之保證書向華僑銀行申請專案貸款一千七百萬元，並請
      被告公司將欲撥給原告之工程款直接匯入上開銀行專戶，
      作為清償專案貸款之用，可證原告辦理上開專案貸款確實
      為系爭工程而貸款，且為系爭工程所必要，故原告自得請
      求被告給付貸款自九十四年四月一日起至九十六年十二月
      底之利息費用，共計一百六十一萬三千四百八十五元。
   4、工期展延期間之利潤損失七百五十七萬九千零二元：
      系爭契約原定工期外被告已同意展延工期之日數為六百六
      十七天，在此展延工期期間內，原告本可將此原合約預定
      之工作條件，轉投向其他業主承攬相同之工程以獲取報酬
      ，竟因可歸責於被告之事由以致系爭工程延期而無法成就
      ，故原告自得請求被告給付展延工期六十日以外之日數之
      利潤損失。依據財政部頒同業利潤標準表所示，「未分類
      其他營造業」之淨利率為百分之十一，因系爭工程為泥作
      工程，故應歸入此類，故以系爭契約未稅總價二千零九十
      九萬九千九百九十七元百分之十一作為合約預定利潤應為
      二百三十一萬元，亦即原告依據系爭契約預定之工作條件
      ，原告每日可獲取之利潤為一萬二千四百八十六元（即
      2,310,000*185），從而原告之利潤損失為七百五十七萬
      九千零二元（即12,486X607）
   5、被告不完全給付之損害賠償一百五十萬一千九百四十一元
      ：
      系爭合約書第四條第二項雖然約定「本工程採實作實算承
      包」，故約定總價為工程暫定總價，惟暫定總價應為實際
      工程總價之基礎，此從簽約時系爭合約書已詳列「工程詳
      細價目單」可知，暫定總價與實際工程總價差額應不大，
      故被告片面將未完成之施工項目轉發包予第三人承作，使
      系爭工程暫定總價為二千多萬元，原告只取得其中八百零
      三萬五千五百九十三元之工程款，原告自得依未完成之工
      程總價一千九百六十萬五千五百五十三元，依據同業利潤
      標準百分之十一計算所失利益，共計一百五十萬一千九百
      四十一元。原告爰依據民法第二百二十七條之規定，請求
      被告之上開不完全給付之損害賠償。
   6、按照物價調整指數增加給付二十六萬九千一百五十九元：
      依據行政院主計處所公布之營造綜合總指數計算，被告應
      按照物價指數調整增加給付計價第九期即九十五年五月份
      調整款七萬六千四百八十一元，及第十期即九十七年一月
      份調整款十九萬二千六百七十七元，共計二十六萬九千一
      百五十九元。
（四）對於被告抗辯之陳述：
   1、債權人就債務不履行無須證明債務人之故意、過失，而以
      證明債權及損害之存在，及兩者間之因果關係為已足，其
      免責事由應由債務人舉證。是兩造既然不爭執系爭契約原
      約定完工期限為九十三年九月一日，嗣經被告同意展延至
      九十五年六月三十日，責本於上述說明，被告對於原告之
      債之關係即屬存在，並應對原告負損害賠償責任，若被告
      辯稱有展延工期之免責事由存在，自應由被告負舉證之責
      。再者，系爭合約書第六條第四項約定「甲方（即被告）
      在確有必要時，可要求乙方（即原告）暫停施工，並於四
      十八小時內發出書面指示。乙方應按甲方指示暫停工作，
      妥善保護已完成工作。乙方應於收到甲方復工通知後繼續
      師施工。停工責任在乙方時，甲方因之而衍生的所有費用
      均由乙方負擔，且工期不予順延。停工責任非在乙方而停
      工期間逾六十日時，雙方應就超過六十日部分，協議補償
      乙方因停工而發生之費用損失」，可知若停工責任在原告
      時，不僅工期不予順延，且需負擔被告因之而衍生之所有
      費用，反之，工期既經被告同意展延，則停工責任即非在
      原告，原告並得請求逾六十日以外之費用損失，至為顯然
      。甚且，被告歷次同意工期展延之原因，均為系爭工程能
      施工之部分，經原告施作完成之後，因有部分結構體尚未
      完成無法交付原告如期施工所致。縱認原告施工偶有瑕疵
      ，亦不必然導致工期延宕，且系爭工程縱因瑕疵改善偶有
      延宕，然應由原告負責之工期延宕部分，均不在被告同意
      展延工期至九十五年六月三十日之事由內。而系爭工程為
      泥作工程，被告應提供完成之結構體以為原告施作工程之
      用地，此為被告之系爭契約從給付義務與附隨義務，被告
      遲遲未能完成結構體提供予原告進場施作泥作工程，被告
      對於系爭工程之延宕自有過失。
   2、民法第五百十四條第二項所規定之請求權時效，依據其規
      定之體例觀之，係指承攬人之損害賠償請求權，當以民法
      所規範之承攬相關規定為限，至於當事人所約定之損害賠
      償請求權應不在其中，故原告依據系爭合約書第六條第四
      項所約定之損失補償請求權而為本案請求，自無民法第五
      百十四條第二項短期時效之適用，而應適用十五年之一般
      時效。又系爭工程自九十四年十二月十四日辦理第十期施
      作項目之估驗計價後，即處於被告未再進一步完成結構體
      工程、交付原告憑以繼續施作泥作工程之停工（待工）狀
      態，直至九十六年十一月三十日配合被告與業主台灣高鐵
      公司辦理驗收時為止，此有上開第十期估驗請款單上所顯
      示之當期施作計價項目、數量與金額後，至原告於九十六
      年八月十四日提出經被告於九十六年十一月二十七日呈核
      確定，通知原告開立統一發票請款，而於九十七年一月二
      日結付保留款之第十一期估驗請款單中並無任何新增工作
      項目、數量或金額，可得證明。是以被告書面同意展延工
      期期限固然僅至九十五年六月三十日為止，但依據上述說
      明，自九十四年十二月十四日辦理第十期估驗計價起歷九
      十六年八月十四日原告申請退保留款，至九十六年十一月
      三十日配合業主驗收合格日為止，原告均因被告未進一步
      交付結構體予原告以施作泥作工程而處於停工狀態，故此
      停工係因業主與原告之原因所致，依據系爭合約書第六條
      第五項第1、C款「由於業主和甲方之原因的停工要求」之
      約定，被告亦應給予工期展延，亦即系爭工程之期限應展
      延至九十六年十一月三十日驗收合格之日為止。是縱認本
      件請求應適用民法第五百十四條第二項所規定之一年短期
      時效，亦應自九十六年十一月三十日之翌日即九十六年十
      二月一日起算。
   3、原告早於九十五年十一月十七日對被告發函請求損害賠償
      ，被告至遲於九十五年十一月間即已知悉原告之請求，原
      告並未怠於行使權利，而是被告遲遲未給予明確回覆，原
      告一再請求被告給付，並與被告進行協商，並請立法委員
      居間協調，直至九十七年三月五日協調正式破局，被告僅
      願承認原告有八十一萬八千六百八十八元之損失，其餘拒
      絕給付，原告遂於協商不成立之六個月內之九十七年八月
      間提起本件訴訟，應認原告並未違背時效規定之本旨，故
      原告之請求權應未罹於時效。而被告既然已經於九十七年
      三月五日協調會中承認原告損失八十一萬八千六百八十八
      元，自不得主張時效消滅。
   4、系爭工程縱有被告所辯稱之瑕疵，然承攬之瑕疵為修補，
      並不得作為被告要求原告停工之理由，況且系爭工程縱有
      瑕疵，原告業已修補完畢，業經驗收並取得工程款，與停
      工無關，而縱使原告有瑕疵修補之義務，亦不能免除被告
      有提供施工項目及施工結構體之義務，故原告停工之理由
      ，確實係因為被告未交付施工項目及施工結構體所致，係
      因可歸責於被告之不完全給付。再者，「施工計畫書」送
      審認可前先開始施工，為營造業之常態，此從系爭合約書
      約定「應於即日起正式開工」即可得知，若簽約完畢尚須
      等待施工計畫書送審始可開工，則系爭合約書即不可能為
      上開約定。故被告辯稱原告未將施工計畫書送審即先行施
      工，致被告要求原告應停工待送審核可後始可再續行施工
      ，顯屬卸責之詞。而系爭合約書第七條第一項第一款所規
      定之送審文件，是原告有配合提出送審之義務，並非規定
      原告需經送審核可後才能開始施工。
   5、系爭合約書第四條第三款雖然約定「將來無論工資或材料
      之漲落或其他任何因素之影響，雙方均不得藉詞要求增減
      合約單價」，惟因工資劇烈上漲，非簽約當時所得預料，
      且被告一再展延工期，原本預定之六個月工期展延長達二
      十二個月，原告因而承受工資上漲之風險，上開約定不管
      任何因素均不得增減合約單價，依據民法第二百四十七條
      之規定，對於原告顯失公平而無效，原告仍得依據系爭合
      約書第六條第四項之規定請求停工超過六十日所生之費用
      損失，及依民法第二百二十七條之二第一項情事變更原則
      請求按照按價調整指數增加給付。此外，系爭工程於九十
      四年一月十七日變更（追加）總價，理由為「近期工資漲
      幅過大，造成成本增加」，可見工資漲幅過大並非不能調
      整，且原告所請求之物價調整指數之年度為九十五年五月
      及九十七年一月，均是在變更總價之後工資再度上漲，故
      被告辯稱已於變更總價時考量物價而為調整，並不影響原
      告之前揭請求，原告仍得依據行政院主計處公布之營造綜
      合總指數計算被告應給付之物價調整款，共計二十六萬九
      千一百五十九元。
（五）綜上，原告因可歸責於被告之事由，展延工期受有待工費
      用一百三十九萬元、管理費用三百四十四萬五千三百三十
      二元、利息支出一百六十一萬三千四百八十五元、利潤損
      失七百五十七萬九千零二元、所失利益一百五十萬一千九
      百四十一元、物價調整款二十六萬九千一百五十九元等共
      計為一千五百七十九萬八千九百十九元之損害，然原告僅
      於一千零三十萬零七百四十五元之範圍內為本案之請求。
      原告爰為訴之聲明並求為判決：被告應給付原告一千零三
      十萬零七百四十五元及自起訴狀繕本送達翌日起至清償日
      止按年息百分之五計算之利息，並陳明願供擔保請准宣告
      假執行。
二、被告辯稱：
（一）依據系爭合約書前言之記載「茲甲方（即被告）將其向台
      灣高速鐵路股份有限公司承攬之台灣高速鐵路D290標燕巢
      總機廠新建工程中之泥作工程委由乙方（即原告）承辦」
      ，則就其記載文義以觀，兩造係將原告所承攬之上開工程
      其中泥作工程交由原告施作，故系爭契約應屬單純之承攬
      契約性質。據此，原告主張因被告之原因致使原告進場後
      無工程項目可供施作而處於停工狀態，為避免工程逾期而
      屢屢向被告申請展延工期，最後展延期限為九十五年六月
      三十日，則據原告之上開主張，最後展延期限為九十五年
      六月三十日，即其最後損害發生原因為九十五年六月三十
      日，原告自當於一年內起訴請求，然原告遲至九十七年八
      月間始提起本件訴訟，依據民法第五百十四條第二項、第
      一百四十四條第一項之規定，原告所主張之系爭合約書第
      六條第四項、民法第二百二十七條之損害賠償請求權，均
      已罹於時效消滅，被告自得拒絕給付。原告雖主張本件應
      適用十五年之時效，然原告雖同時以不完全給付為請求權
      依據，惟原告主張既係因承攬契約所生之損害賠償，自應
      優先適用民法第五百十四條第二項所定之短期時效，而非
      十五年之時效期間。而原告又主張應自最後給付工程款之
      時點即九十七年一月二日起算，然民法第五百十四條第二
      項係規定「因其原因發生後，一年間不行使而消滅」，而
      原告主張被告不完全給付，最後展延期限為九十五年六月
      三十日，則其最後損害發生原因為九十五年六月三十日，
      應自該日起算。又民法第五百十四條第二項並未限定係指
      同法第五百零六條第三項、五百零七條第二項及五百零九
      條及五百十一條所規定之損害賠償，況且原告主張被告未
      交付施作項目供其施作，即屬民法第五百零七條第一項之
      定作人協力義務之範疇，當屬民法第五百十四條第二項所
      規範。又原告雖主張被告業已承認原告損失八十一萬八千
      六百八十八元，然被告於上開協調會中表示願意補償原告
      八十一萬八千六百八十六元，係指原告如能提出相關具體
      之損害證明，經考量以往友好合作關係等因素，被告願於
      實作金額八百十八萬六千八百五十六元之百分之十之範圍
      內予以補償，並非承認原告對被告有損害培賠償請求權。
（二）依據系爭合約書第六條第四項之規定「甲方（即被告）在
      確有必要時，可要求乙方（即原告）暫停施工，並於四十
      八小時內發出書面指示。乙方應按甲方指示暫停工作，妥
      善保護已完成工作。乙方應於收到甲方復工通知後繼續施
      工。停工責任在乙方時，甲方因之而衍生的所有費用均由
      乙方負擔，且工期不予順延。停工責任非在乙方而停工期
      間逾六十日時，雙方應就超過六十日部分，協議補償乙方
      因停工而發生之費用損失」，所謂停工責任不在原告，固
      然屬消極事實，但從該條文之前後文義觀之，應指責任在
      被告或者業主台灣高鐵公司之意，因此原告應就停工責任
      在被告或業主台灣高鐵公司之事實負舉證責任，而非以「
      停工責任不在原告」為消極事實，而由被告負舉證責任。
      況且系爭工程之停工均係原告以書面向被告要求展延，被
      告因此同意展延始停工，並非被告要求原告停工，原告就
      其要求展延工期之原因予以說明，自可判斷停工原因與責
      任歸屬。實則原告有施工不良之情形，故業主台灣高鐵公
      司要求停工，致系爭工程延宕，可知原告應負停工責任。
（三）被告就系爭工程確有下列施工品質不良之可歸責事由存在
      ：
   1、原告施作＃0311號誌通訊設備機房，及＃0305補助機房之
      女兒牆，因施作品質不良，被告於九十三年五月二十六日
      通知原告「經再三知會貴公司，貴公司於＃0311號誌通訊
      設備機房的施工品質仍然低落，本公司及高鐵方面都無法
      接受這樣施工結果。貴公司的施工不良已直接影響我們對
      高鐵的交期及額外支出，事實上我們本決定停止與貴公司
      之合作契約，但後來決定再給予貴公司一次機會。目前，
      ＃0305補助機房的女兒牆已可鋪上洗石，請注意這是貴公
      司最後一次證明可提供本公司及高鐵雙方都可滿意的施工
      品質。如再發現任何施工不良或無任何改善，本公司將立
      即終止合作契約。請務必於九十三年五月二十九日之前完
      成補助機房女兒牆洗石的版樣」。
   2、其後，又因原告未將材料及施工計畫書送審即進行施工，
      經被告於九十三年八月十日通知原告應將材料及施工計畫
      書送審後始可進行施工。因原告施工品質不良，業主台灣
      高鐵公司於九十三年九月二十日通知被告應將系爭工程全
      部停工，並提送施工廠商送審資料待同意後始得施工，並
      於九十三年九月二十一日開出系爭工程之缺失，被告遂於
      同月二十九日通知因原告施作不良，導致粉刷面與混凝土
      面產生分離現象及收縮裂縫，請原告立即停止所有粉刷工
      程，檢討改善措施。
   3、被告又於九十三年十月十四日通知原告變電站牆面粉刷與
      混凝土產生分離與收縮裂縫，並於同月十八日通知原告。
   4、此外，依據台灣高鐵公司之施工日誌所示，九十三年九月
      十七日變更站粉刷拉拔測試未通過、同年十二月十五日電
      梯牆面粉刷剝離、同年月十七日地坪拌合砂漿不符合需用
      機器拌合等，亦徵於告確有施工不良之情事。
（四）原告承攬系爭工程，由其再分包予下包廠商找工人施作，
      停工期間原告並無支付此部分工資，難謂受有損害。且被
      告同意工期展延，均係未到期即事前先通知原告展延，即
      於九十三年七月二十八日通知原告工期展延至九十四年三
      月三十一日，另於九十四年三月三十日通知展延至九十四
      年七月三十一日，復於九十四年八月三日通知展延至九十
      四年八月三十一日，再於九十四年九月十三日通知展延至
      九十四年十月三十一日，又於九十四年十一月三日通知展
      延至九十五年一月三十一日，最後於九十五年二月二十二
      日通知展延至九十五年六月三十日。故原告事先已經獲知
      展延工期，已有相當之處理時間，衡情應無須準備工人待
      工，原告請求被告給付待工費用尚屬無據。況系爭工程屬
      實作實算，必須被告通知原告進場施作，原告才以施工數
      量多寡，尋找適量工人進場施作，此亦是一般泥作工程之
      常態，而一般廠商都是派遣工人至工地，並無須準備大量
      工人等待工作。原告一再主張有待工費用之損失，卻無法
      舉證，尚難採信。而原告既然主張待工費用實際上是下包
      廠商雇用工人，下包廠商已經口頭提出要求，然原告並未
      舉證。退步言之，原告主張每天進場施工人員平均為六點
      三人，每人每天工資為二千五百元，並不合理，蓋即使進
      場施工，亦因施工數量多寡而尋求適量工人進場施作，實
      無需每天待工六點三人，更無需支付每人每天工資二千五
      百元。
（五）原告雖主張其於工期展延期間支付管理費用，然一般工程
      固有以總工程款百分之五為管理費用之慣例，惟此部分費
      用係因承攬人在工地設置常駐工務所，必需支付進駐人員
      之薪資及相關水電、電話等費用，然系爭工程係採實作實
      算方式計價，施工期短（約六個月），且原告係於被告通
      知後始派員進場施作，無需且事實上並未於工地設常駐工
      務所，根本無管理費用之發生，原告也無此項損失，當不
      得請求。
（六）原告雖又主張其有利息損失一百六十一萬三千四百八十五
      元，然就一般工程而言，事實上無須準備過多周轉金，基
      於現金流量下會有自備總工程款百分之二十為限之金額為
      周轉金已足。系爭工程簽約時之工程總價為二千零九十九
      萬九千九百九十七元，原告主張其貸款一千七百萬元，即
      已超過上開工程總價之百分之八十，顯然違反常情。原告
      雖提出原證十三與原證十四以為佐證，然原證十三之中小
      企業一般性融資輔導申請文件僅能證明原告於八十九年間
      向經濟部中小企業處申請一般性融資輔導，而由財團法人
      中小企業信用保證基金提供融資保證書供作擔保，另原告
      向華僑銀行貸款一千七百萬元，借款期間為九十四年三月
      三十日至九十四年九月三十日，而系爭合約書之簽約日為
      九十三年月九日，顯然與本案無關。而原告為工程周轉所
      需，自八十九年間起即經常性向銀行借款，並由財團法人
      中小企業信用保證基金提供融資保證書供作擔保，且從原
      證十三之會議紀錄可知，原告於九十三年間承攬行政院除
      役官兵輔導委員會岡山榮譽國民之家「家區環境總體營造
      中程計畫」新建工程，由信用保證基金出具保證書三千萬
      元供作履約保證金，且申請周轉金一千七百萬元，可見其
      係為施作上開工程所需而貸款，與系爭工程無關。況且，
      依據系爭合約書第五條第一項第一款約定「估驗款：開工
      後乙方可於每月一至十五日以書面向甲方申請工程量之估
      驗，乙方得於次月二十五日請領該期完成工程總價值百分
      之九十之工程款支票（票期三十天）」，由此可見，原告
      每月可請領一次工程款，實無需準備大量周轉金之必要，
      亦徵原告貸款一千七百萬元與系爭工程無關。
（七）系爭契約書第四條第一項固然約定「本工程不含稅合約總
      價為新台幣二千零九十九萬九千九百九十七元整」，惟第
      二項亦載明「本工程採實作實算承包，前項之總價暫定總
      價。工程價款之結算依甲方核定之工程數量及本合約所附
      之工程詳細價目中所列單價計算之。甲方有權在施工專案
      及工程數量確定後將本合約變更為總價承包」。是兩造雖
      於簽約後曾於九十三年十二月十四日因原告申請工程變更
      將總價變更為二千一百八十四萬六千四百六十五元，另於
      九十四年一月十七日變更為二千七百六十四萬一千一百四
      十六元，最後於九十四年三月二十二日變更為二千一百六
      十八萬九千六百元，其總價僅均係暫時估定，最後之工程
      款仍以實作實算。故系爭工程既然採實作實算方式計價，
      則原告施作之工程計價為八百零三萬五千五百九十三元，
      被告已經給付完畢，自無所失利益可言。
（八）原告請求展延期間之所失利益七百五十七萬九千零二元，
      然原告已經請求所失利益一百五十萬一千九百四十一元，
      即是因被告將部分工程交付其他廠商施作，致有所失利益
      ，則原告再行請求展延期間所失利益七百五十七萬九千零
      二元，其請求顯無所據。
（九）系爭合約書第四條第三款已經約定「本合約所附之工程詳
      細價目單中之單價一經簽訂即生效力，將來無論工資或材
      料之漲落或其他任何因素之影響，雙方均不得藉詞要求增
      減合約單價。」故兩造已經約定不得為物價指數調整之請
      求。況且兩造於簽約後曾於九十三年十二月十四日因原告
      申請工程變更將總價變更為二千一百八十四萬六千四百六
      十五元，另於九十四年一月十七日變更為二千七百六十四
      萬一千一百四十六元，該三次變更總價均已考量物價而為
      調整，此從九十四年一月十七日之承包商工程變更申請書
      載明「因近期工資漲幅過大，造成成本增加，故要求追加
      ，廠商並提供下游廠商報價以資佐證」，而原告自認於九
      十四年十二月四日後即未進場施作，由此可知其施工都在
      九十四年十二月四日之前，而九十四年一月十七日之承包
      商工程變更申請書，已考慮原告成本增加而提高單價，原
      告實不得再行請求物價指數調整款。
（十）退步言之，系爭合約書第十四條第一款約定「乙方如未依
      照合約規定限期完工，乙方應繳交逾期違約金予甲方。逾
      期違約金以日計算，以日為單位，應按逾期日數，每日依
      總合約金額千分之一計算逾期違約金。逾期違約金之總額
      以總合約金額之百分之十為上限」。被告雖同意原告展延
      至九十五年六月三十日，然原告迄至九十六年十一月三十
      日始竣工，有工程保固切結書為憑，是原告逾期完工已達
      一年五月，逾期違約金已超過總合約金額百分之十，自應
      以總合約金額百分之十計算，金額為二百十六萬八千九百
      六十元，被告並以上開金額主張抵銷。
（十一）綜上，被告爰為答辯聲明並求為判決：原告之訴駁回，
        如受不利判決願供擔保請准宣告假執行。
三、首查：
（一）原告前於九十三年三月九日與被告簽定系爭合約書，由被
      告將被告向台灣高鐵公司承攬之台灣高速鐵路D290標燕巢
      總機場新建工程中之系爭工程委由原告承辦。
（二）兩造於九十四年一月十七日變更系爭契約之合約工程總價
      為二千七百六十四萬一千一百四十六元，同年三月二十二
      日再變更為二千一百六十八萬九千六百元，原告於九十七
      年一月二日向被告領得工程款八百零三萬五千五百九十三
      元。
（三）系爭契約原約定完工期限為九十三年九月一日，嗣後經原
      告於九十三年七月二十二日向被告提出展延工期之申請，
      獲被告於九十三年七月二十八日同意展延工期至九十四年
      三月三十一日，隨後又分別於九十四年三月三十日、八月
      三日、九月十三日、十一月三日及九十五年二月二十二日
      經被告同意展延至九十五年六月三十日。
    以上事實，為兩造所不爭執，（見本案九十八年五月二十六
    日言詞辯論筆錄），並有原告所提出之系爭合約書（原證一
    ）、承包商工程變更申請書（原證二）、原告與被告中鹿營
    造股份有限公司往來函文（原證十五）各一份與被告所提出
    之估驗請款單（被證二十）一份為證，先予確認。
四、其次，原告主張原告因可歸責於被告之事由，系爭工程一再
    展延工期，原告受有待工費用一百三十九萬元、管理費用三
    百四十四萬五千三百三十二元、利息支出一百六十一萬三千
    四百八十五元、利潤損失七百五十七萬九千零二元、所失利
    益一百五十萬一千九百四十一元、物價調整款二十六萬九千
    一百五十九元等共計為一千五百七十九萬八千九百十九元之
    損害，而於一千零三十萬零七百四十五元之範圍內為本案之
    請求，然為被告所不承認，並以前揭情事資為抗辯，是本案
    兩造所爭執而為本院應先予釐清者，應為下列事項即：
（一）被告辯稱原告之請求權，依據民法第五百十四條第二項之
      規定，已經罹於時效而歸於消滅，是否有據？
（二）原告以系爭合約書第六條第四項之約定，與民法第二百二
      十七條不完全給付之損害賠償請求權及同法第二百二十七
      條之二情事變更原則為請求權基礎，而為上開請求，是否
      成立？
五、被告雖辯稱原告所主張之系爭合約書第六條第四項之請求權
    ，應適用民法第五百十四條第二項之規定，惟按承攬人之損
    害賠償請求權或契約解除權，因其原因發生後，一年間不行
    使而消滅，民法第五百十四條第二項有明文規定，是得適用
    民法第五百十四條第二項所規定之請求權短期消滅時效者，
    以承攬人之損害賠償請求權及契約解除權為限，且上開損害
    賠償請求權係指民法有關承攬章所規定之損害賠償請求權，
    如民法第五百零六條第三項、第五百零七條第二項及第五百
    十一條之規定而言。查原告主張系爭工程為泥作工程，須待
    被告按階段完成結構體之後將之交付原告，原告方得進場施
    作乙節，雖為被告所不爭執，是原告施作系爭工程須待被告
    完成並交付結構體，如被告未完成並交付結構體，原告無從
    施作系爭工程，應足以認定。按工作需定作人之行為始能完
    成者，而定作人不為其行為時，承攬人得定相當期限，催告
    定作人為之。定作人不於前項期限內為其行為者，承攬人得
    解除契約，並得請求賠償因契約解除而生之損害，民法第五
    百零七條雖有明文規定，然查，系爭合約書第六條第四項約
    定「停工責任非在乙方而停工期間少於六十日者，乙方需承
    擔因停工而發生之費用損失，停工期間逾六十日時，雙方應
    就超過六十日部分，協議補償乙方因停工而發生之費用損失
    。」，此觀諸系爭合約書第六條第四款之記載甚明，是依據
    兩造之上開約定，可知原告雖需待被告按階段完成結構體之
    後，將其結構體交由原告施工，原告始得進場進行泥作工程
    ，然被告縱使未能如期交付結構體供原告進行泥作工程，原
    告就此一非可歸責於已之事由所致之停工，就停工期間未逾
    六十日以內之費用損失，仍需自行負擔而不得向被告請求，
    就超過六十日部分，原告得受補償者，亦以原告實際上之費
    用損失為限，從而原告依據系爭合約書第六條第四項之規定
    ，僅得請求被告給付超過六十日之實際上費用損失。是系爭
    合約書第六條第四項所規定之費用損失補償請求權，亦與承
    攬人得本於民法第五百十一條之規定，於解除契約後所行使
    之損害賠償請求權，其性質迴異，應屬兩造所約定之費用補
    償請求權，並非民法第五百十一條所規定之損害賠償請求權
    ，據此，被告上開辯解，即非可採。
六、而承上所述，原告縱需待被告按階段完成結構體，並將之交
    付原告後，原告始得進場施作系爭工程，惟按工作需定作人
    之行為始能完成者，而定作人不為其行為時，承攬人得定相
    當期限，催告定作人為之。定作人不於前項期限內為其行為
    者，承攬人得解除契約，並得請求賠償因契約解除而生之損
    害，民法第五百零七條定有明文。準此，若承攬契約雙方當
    事人未將定作人之協力行為「約定」為其契約義務，而定作
    人不為協力行為時，依法承攬人即僅得先行催告為之，再為
    解除契約、並請求賠償解除契約所生之損害，尚無就定作人
    之「不協力」，逕行課其債務不履行責任之餘地。最高法院
    著有九十六年度台上字第二一六七號裁判要旨可資參照。是
    綜觀系爭合約書，兩造既然並未約定被告有交付結構體予原
    告施作系爭工程之義務，則被告縱未將按階段將結構體完成
    後交予原告進行施作系爭工程，依據上開法文之規定與說明
    ，原告縱可據此解除契約與請求賠償因解除契約所生之損害
    賠償，然無同法第二百二十七條之適用。從而原告本於民法
    第二百二十七條之規定，請求被告應賠償其因被告不完全給
    付所受之損害即一百五十萬一千九百四十一元，即難謂有據
    。
七、至原告以系爭合約書第六條第四項之規定為請求權基礎，請
    求被告補償原告因停工超過六十日部分所受之損害，是否可
    採？經查：
（一）系爭契約之原約定完工期限為九十三年九月一日，嗣後經
      原告於九十三年七月二十二日向被告提出展延工期之申請
      ，獲被告於九十三年七月二十八日同意展延工期至九十四
      年三月三十一日，隨後又分別於九十四年三月三十日、八
      月三日、九月十三日、十一月三日及九十五年二月二十二
      日經被告同意展延至九十五年六月三十日，前已確認無訛
      。
（二）又原告之九十三年七月二十二日（九三）上儀字第七七號
      函文記載「說明二、因本合約之施工期限為九十三年九月
      一日止，唯至今貴公司仍因其他因素未能交付本公司任何
      施工項目今工期將屆滿，請貴公司儘速檢討工期」，被告
      中鹿營造股份有限公司函覆「工期展延至九十四年三月三
      十一日」；原告之九十四年三月十日（九十四）上儀字第
      零二七號函文記載「本公司承攬貴公司台灣高鐵D290標高
      雄燕巢維修機廠工程，至今能施工部分已近完成，唯仍有
      部分結構體尚未完成無法交付本公司施工，原核定之工期
      為九十四年三月三十一日將屆，請貴公司儘速交付能施工
      之部分予本公司繼續施工，並延展工期至合理日期，以維
      公允」，被告中鹿營造股份有限公司函覆「現因配合現場
      狀況，故同意貴公司所請，再次展延上述合約工期，請貴
      公司配合各建築物之結構體工程，分棟完成貴我合約之所
      有項目，工期展延至九十四年七月三十一日止」；原告之
      九十四年七月二十六日（九十四）上儀字第零五八號函記
      載「本公司承攬貴公司台灣高鐵D290標高雄燕巢維修機廠
      工程，至今能施工部分已近完成，唯仍有部分結構體尚未
      完成無法交付本公司施工，原核定展延工期至九十四年七
      月三十一日將屆，請貴公司展延工期至合理日期，以維公
      允」，被告中鹿營造股份公司函覆「本公司現同意貴我所
      簽定之泥作工程合約（D290-SSG-0056），其施工期限由
      原定之九十四年七月三十一日改為九十四年八月三十一日
      」；原告之九十四年九月五日（九十四）上儀字第零六七
      函記載「本公司承攬貴公司台灣高鐵D290標高雄燕巢維修
      機廠工程，至今能施工部分已近完成，唯仍有部分結構體
      尚未完成無法交付本公司施工，原核定展延工期至九十四
      年八月三十一日將屆，請貴公司展延工期至合理日期，以
      維公允」，被告中鹿營造股份公司函覆「貴我雙方合約為
      「實作實算」，依原合約精神，工進之掌握應在配合工地
      現場實際需求之原則下予以調整，故JV現將貴我合約（
      D290-SSG-0056）之工期展延至九十四年十月三十一日，
      唯如有其他需求，則將另行通知」；原告之九十四年十月
      二十七日（九十四）上儀字第零七一號函記載「本公司承
      攬貴公司台灣高鐵D290標高雄燕巢維修機廠工程，至今能
      施工部分已近完成，唯仍有部分結構體尚未完成無法交付
      本公司施工，原核定展延工期至九十四年十月三十一日已
      屆，請貴公司再次展延工期至合理日期，以維公允」，被
      告中鹿營造股份公司函覆「貴公司九十四年十月二十七日
      （九四上儀字第七一號）行文，本公司現同意貴我所簽定
      之泥作工程合約（D290-SSG-0056），其施工期限由原定
      之九十四年十月三十一日改為九十五年一月三十一日」；
      原告之九十五年二月八日（九十五）上儀字第零零三號函
      記載「本公司承攬貴公司台灣高鐵D290標高雄燕巢維修機
      廠工程，至今能施工部分已近完成，唯仍有部分結構體尚
      未完成無法交付本公司施工，原核定展延工期至九十五年
      一月三十一日已屆，請貴公司再次展延工期至合理日期，
      以維公允」，被告中鹿營造股份公司函覆「詳貴公司九十
      五年二月八日（95上儀字第003號）行文，為求全區使用
      執照取得後，順利移交業主（台灣高速鐵路股份有限公司
      ），需貴公司協同處理，本公司現同意貴我所簽定之泥作
      工程合約（D290-SSG-0056），其施工期限由原定之九十
      五年三月三十一日再延長至九十五年六月三十日」之情事
      ，有原告所提出之上開函文一份在卷可稽（原證十五），
      足見系爭工程係因被告未能將結構體交由原告施作系爭工
      程，經原告請求後被告同意展延工期，應足以認定。
（三）被告雖辯稱系爭工程一再展延工期，係因為原告施作工程
      具有瑕疵所致，並提出業主即台灣高鐵公司之監工日誌（
      被證三十至三十二）與函文（被證五至被證九、被證十二
      、被證十三及被證二十五）各一份為證，然上開函文縱然
      可資證明原告施作系爭工程具有瑕疵，然上開函文尚不足
      以證明瑕疵與工期展延有何因果關係存在，是被告上開辯
      解即非可採。
（四）查系爭合約書第六條第四項約定「停工責任非在乙方而停
      工期間少於六十日者，乙方需承擔因停工而發生之費用損
      失，停工期間逾六十日時，雙方應就超過六十日部分，協
      議補償乙方因停工而發生之費用損失。」，是原告本於上
      開約定，主張系爭工程之工期因被告無法如期按階段完成
      結構體後將由被告施作系爭工程，導致系爭工程工期一再
      展延，被告應依據上開約定補償原告因上開停工超過六十
      日而發生之費用損失，應屬有據。
八、再就原告以系爭合約書第六條第四項之約定為請求權基礎，
    就物價指數調整款部分另本於民法第二百二十七條之二第一
    項之規定，請求被告給付待工費用一百三十九萬元、管理費
    用三百四十四萬五千三百三十二元、利息支出一百六十一萬
    三千四百八十五元、利潤損失七百五十七萬九千零二元、物
    價調整款二十六萬九千一百五十九元等，是否可採？逐項審
    查如下：
（一）依據系爭合約書第六條第四項之規定，就展延超過六十日
      工期部分，原告得受補償者，應以原告實際上之費用損失
      為限，前已述及，復按當事人主張有利於己之事實者，就
      其事實有舉證之責任，民事訴訟法第二百七十七條前段亦
      規定甚詳。是原告請求被告給付待工費用及管理費用，自
      應就其實際上受有因停工而發生之待工及管理費用之損失
      ，以及其損失如何，負舉證之責任，且原告實際上受有支
      出待工費用與管理費用之損失之事實，衡情就其受損之事
      實應無難以證明之情事，應無民事訴訟法第二百二十二條
      第二項所示之「當事人已經證明受有損害而不能證明其數
      額或證明顯有重大困難者，法院應審酌一切情況，依所得
      心證定其數額」之情狀，從而原告並未舉證證明其受有支
      出待工費用與管理費用之損害，以及其損害數額，則原告
      請求被告給付上開待工費用與管理費用，即非有據。
（二）原告主張系爭工程一再展延，致使原告為因應系爭工程之
      成本支出，於九十四年三月間以「財團法人中小企業信用
      保證基金」之保證書向華僑銀行申請專案貸款一千七百萬
      元，並請被告公司將欲撥給原告之工程款直接匯入上開銀
      行專戶，作為清償專案貸款之用，故原告自得請求被告給
      付貸款自九十四年四月一日起至九十六年十二月底之利息
      費用，共計一百六十一萬三千四百八十五元，並提出經濟
      部中小企業一般性融資輔導申請表、九十三年十月二十八
      日及同年十二月二十三日財團法人中小企業信用保證基金
      函、借據（原證十三）及原告九十四年三月十六日函、被
      告中鹿營造股份有限公司九十四年三月二十五日函（原證
      十四）各一份為證，然查：
   1、上開證據並不足以證明原告因工程工期展延而有辦理上開
      貸款之必要性，況且系爭工程之性質為泥作工程，依據系
      爭合約書之工程詳細價目表所示，系爭工程之內容以粉刷
      、貼磁磚為主要項目衡情應不需高達一千七百萬元周轉金
      之必要，又依據系爭合約書第五條第一項第一款約定「估
      驗款：開工後乙方可於每月一至十五日以書面向甲方申請
      工程量之估驗，乙方得於次月二十五日請領該期完成工程
      總價值百分之九十之工程款支票（票期三十天）」，是原
      告每月可請領一次工程款以為資金周轉所需，從而原告主
      張其因系爭工程工期展延而必須辦理貸款一千七百萬元以
      資周轉，實難以採信。
   2、依據上開借據之記載，本件貸款貸放號碼為「
      000-000-00000000」，而原告所提出之利息明細表即附件
      三，其中第一頁之貸款編號雖同為「000-000-00000000」
      ，第二頁之貸款編號則為「00000000000000」，第三頁之
      貸款編號為「00000000000000」、「00000000000000」及
      「00000000000000」，編號並不相同，且第二頁所呈現之
      最後記息日為九十五年三月十六日，第三頁所呈現之最先
      記息日則為九十五年五月二十九日，兩者並不連續，是上
      開明細是否確實為原告所主張之一千七百萬元之利息明細
      ？非無可疑。
   3、綜上，原告主張上開利息之支出工期展延期間之必要費用
      支出，為不可採。
（三）原告主張系爭契約原定工期外被告已同意展延工期之日數
      為六百六十七天，在此展延工期期間內，原告本可將此原
      合約預定之工作條件，轉投向其他業主承攬相同之工程以
      獲取報酬，竟因可歸責於被告之事由以致系爭工程延期而
      無法成就，故原告自得請求被告給付展延工期六十日以外
      之日數之利潤損失。然查，系爭合約書第六條第四項之規
      定，係以補償原告實際支付之費用為範圍，前已述及，故
      原告主張前開利潤損失七百五十七萬九千零二元，其性質
      即非原告因工期展延而實際支付之費用，原告依據系爭合
      約書第六條第四項之規定，請求被告給付之，即屬無據而
      不可採。
（四）至原告請求被告給付物價調整款二十六萬九千一百五十九
      元部分，就系爭合約書第六條第四項之約定而言，原告所
      主張之上開調整款並非原告因此實際支付之費用，故原告
      本於上開約定請求被告給付之，自屬無理由。而原告另本
      於民法第二百二十七條之二情事變更原則之規定，主張工
      資劇烈上漲，非簽約當時所得預料，且被告一再展延工期
      ，原本預定之六個月工期展延長達二十二個月，原告因而
      承受工資上漲之風險，按照上開法文之規定，被告應依據
      物價調整指數給付原告物價調整款，惟按契約成立後，情
      事變更，非當時所得預料，而依其原有效果顯失公平者，
      當事人始得依民法第二百二十七條之二第一項之規定，聲
      請法院增減其效果或變更其他原有之效果，而所謂情事變
      更，非當時所得預料，依其原有效果顯失公平者係指情事
      劇變，非契約成立當時所得預料，依一般觀念，認為如依
      其原有效果顯有失公平者而言，然系爭合約書第六條第四
      項已經約定原告就工期展延得就超過六十日部分請求被告
      補償其必要費用之支出，系爭合約書第四條第三項已經約
      定「本合約所附之工程詳細價目單中之單價一經簽訂即生
      效力，將來無論工資或材料之漲落或其他任何因素之影響
      ，雙方均不得藉詞要求增減合約單價。」，故兩造就工期
      展延期間，工資之漲落等，於締約時並非無預見甚且均已
      約定處理之方式，故原告主張因工期展延所造成之工資上
      漲，為締約當時無法預料之情事，難謂有據，從而原告本
      於上開情事變更原則之法文規定請求被告給付物價調整款
      ，為無理由。
九、綜上所述，原告主張受有待工費用一百三十九萬元、管理費
    用三百四十四萬五千三百三十二元、利息支出一百六十一萬
    三千四百八十五元、利潤損失七百五十七萬九千零二元、所
    失利益一百五十萬一千九百四十一元、物價調整款二十六萬
    九千一百五十九元等共計為一千五百七十九萬八千九百十九
    元之損害，而於一千零三十萬零七百四十五元之範圍內為本
    案之請求，為無理由，應予駁回。又原告之訴既經駁回，其
    假執行之聲請即失所附麗，應併予駁回。
十、本案事證已臻明確，兩造其餘主張與攻擊防禦方法，及被告
    為抵銷之抗辯，經核均與本案判決結果無影響，爰不一一予
    以審酌，附此敘明。
據上論結，本件原告之訴為無理由，依民事訴訟法第七十八條，
判決如主文。
中    華    民    國    99    年    5    月    12    日
                  民事第四庭    法  官  匡  偉
以上正本係照原本作成
如對本判決上訴，須於判決送達後20日內向本院提出上訴狀
中    華    民    國    99    年    5    月    12    日
                                書記官  巫玉媛

司法院資訊處製作；財團法人民間司法改革基金會備份。
